【裁判字號】    92,台非,15
【裁判日期】    920109
【裁判案由】    違反能源管理法
【裁判全文】
最高法院刑事判決                                  九十二年度台非字第一五號
    上訴人  最高法院檢察署檢察總長
    被  告  甲○○
右上訴人因被告違反能源管理法案件，對於台灣高雄地方法院中華民國九十一年三月
十日第一審確定判決（九十年度鳳簡字第八六三號，起訴案號：台灣高雄地方法院檢
察署九十年度偵字第一七二二五號），認為違法，提起非常上訴，本院判決如左：
    主  文
原判決撤銷。
本件免訴。
    理  由
非常上訴理由稱：「按判決不適用法則或適用不當者為違背法令；又犯罪後之法律已
廢止其刑罰者，應諭知免訴之判決，刑事訴訟法第三百七十八條、第三百零二條第四
款分別定有明文。查石油及其產品，依能源管理法第二條第一款規定，固為能源管理
法所稱能源之一種。但依民國（下同）九十年十月十一日經總統公布，並於同年月十
三日生效實施之石油管理法第五十五條規定：「自本法施行之日起，能源管理法有關
石油之規定，不再適用」。故自九十年十月十三日起，有關石油之管理及違規之處罰
，均應依石油管理法有關之規定為之，而不再適用能源管理法相關之規定。而依新頒
石油管理法第十七條第一項首段及第二項規定：經營汽油之零售業務者，應設置加油
站：經營加油站業務者，應向直轄市、縣（市）主管機關申請核准設站；設站完成並
經直轄市、縣（市）主管機關審查合格，報請中央主管機關核發加油站經營許可執照
後，始得營業。違反上開規定，經營汽油零售業務者，依同法第四十條第一項第二款
規定，處新台幣（下同）一百萬元以上，五百萬元以下罰鍰。是以自九十年十月十三
日起，未經許可而經營汽油零售業務，除有致生公共危險之情形，應依石油管理法第
四十條第三項規定處以刑罰外，已不再適用能源管理法第二十條之一之規定處以刑罰
，應改依石油管理法第四十條第一項第二款之規定處以罰鍰；從而，能源管理法第二
十條之一所規定關於未經許可而經營中央主管機關指定之能源產品之輸入、輸出、生
產、銷售業務之刑罰規定，已因石油管理法之施行，而排除對於石（汽）油之適用，
即已廢止該部分刑罰之規定。經查原審審理本件被告甲○○被訴未經許可而經營中央
主管機關指定之能源產品之銷售業務案件，於九十一年三月十日依簡易程序判決時，
疏未注意及上開新頒石油管理法之規定；對被告為免訴之判決，竟仍依能源管理法第
二十條之一之規定對被告論罪科刑，揆諸首揭規定及說明，原判決顯有適用法則不當
之違法，爰依刑事訴訟法第四百四十一條、第四百四十三條提起非常上訴，以資糾正
。」等語。
本院按判決不適用法則或適用不當者，為違背法令；犯罪後之法律已廢止其刑罰者，
案件應諭知免訴之判決，刑事訴訟法第三百七十八條、第三百零二條第四款分別定有
明文。又按石油及其產品，依能源管理法第二條第一款規定，固為該法所稱之能源之
一種，但依九十年十月十一日制定公布施行（於同年月十三日生效）之石油管理法第
五十五條規定「自本法施行之日起，能源管理法有關石油之規定，不再適用」，顯見
自九十年十月十三日起，有關石油之管理及違反管理規定之處罰，均應適用石油管理
法有關規定而不再適用能源管理法有關石油之規定。亦即自九十年十月十三日起，未
經許可而經營汽油銷售業務之行為，除有致生公共危險之情形，應依石油管理法第四
十條第三項規定處以刑罰外，僅能依同法第四十條第一項第二款規定處以罰鍰之行政
罰，而不能適用能源管理法第二十條之一規定處以刑罰。本件公訴人以被告未經許可
於九十年九月一日至同年月三日，駕駛小貨車，於高雄縣大寮鄉○○路經營銷售柴油
業務，認被告犯違反能源管理法第二十條之一之罪而聲請以簡易判決處刑，原審於九
十一年三月十日審判時，自應依通常程序審判，並以法律已廢止其刑罰為由，諭知免
訴之判決，始為適法。詎原審疏未詳查及此，仍依簡易程序並適用能源管理法第二十
條之一規定以簡易判決對被告論罪科刑，其判決顯有適用法則不當之違法，案經確定
，非常上訴意旨執以指摘，為有理由，因原判決不利於被告，應由本院將原判決撤銷
，另為諭知免訴之判決，以資糾正。
據上論結，應依刑事訴訟法第四百四十七條第一項第一款但書、第三百零二條第四款
，判決如主文。
中      華      民      國    九十二    年      一      月      九      日
                              最高法院刑事第十一庭
                                  審判長法官  呂  潮  澤
                                        法官  白  文  漳
                                        法官  陳  世  雄
                                        法官  孫  增  同
                                        法官  林  開  任
      右正本證明與原本無異
                                              書  記  官
中      華      民      國    九十二    年      一      月     十四     日


司法院資訊處製作；財團法人民間司法改革基金會備份。
